【裁判字號】    89,訴,551
【裁判日期】    900328
【裁判案由】    偽造文書
【裁判全文】
臺灣臺中地方法院刑事判決                          八十九年度訴字第五五一號
    公  訴  人  臺灣臺中地方法院檢察署檢察官
    被      告  乙○○
右列被告因偽造文書等案件，經檢察官提起公訴（八十八年度偵緝字第六八五號），
本院判決如左：
    主  文
乙○○連續行使偽造私文書，足以生損害於他人，處有期徒刑伍月，如易科罰金，以
參佰元折算壹日。如附表編號一、三、五號所示私文書上偽造之「甲○○」署押各壹
枚，均沒收。
    事  實
一、乙○○自民國七十九年四月一日起至八十五年十月二十六日止，受僱於丙○○○
    保險股份有限公司（下稱丙○○○公司，設台北市○○路○段二九六號），擔任
    丙○○○公司派駐台中縣太平市太平展業處之收費展業員。緣丙○○○公司保戶
    甲○○與乙○○之前夫束天寶有堂兄弟之親屬關係，八十三年十二月間（起訴書
    誤載為八十四年間），因甲○○需款週轉，乃委託乙○○代刻印章乙枚、並代以
    其所投保之終身壽險保單（保單號碼0000000000號）辦理質押借款，
    乙○○竟基於意圖為自己不法所有之概括犯意，利用持有甲○○之印章及保單之
    機會，除依甲○○之託以前開保單向丙○○○公司貸得新臺幣（下同）九萬四千
    元交付甲○○外，竟未經甲○○同意，先後於八十三年十二月十五日、八十四年
    二月二十二日、八十四年七月四日、八十四年九月三十日（起訴書誤載為八十七
    年七月間），擅以其所持有之甲○○另紙終身壽險保單（保單號碼000000
    0000號），連續向丙○○○公司辦理保單借款五萬元、一萬八千元、一萬八
    千元、一萬一千元之手續（共計九萬七千元），致丙○○○公司不知情之承辦人
    員陷於錯誤而如數給付，乙○○於八十四年九月三十日收受丙○○○公司所給付
    之貸款款項時，並冒用甲○○之名，在如附表編號一所示之「保險給付收據」上
    偽造「甲○○」之署押乙枚、並盜蓋其所持有「甲○○」之印章於其上盜用「甲○○」印文乙枚，而偽造甲○○名義之「保險給付收據」之私文書，並持交丙○○○公司不知情之承辦人員收執而行使之；復於八十四年十一月二十九日，再於
    如附表編號三、五號所示之「解約金給付申請書」上偽造「甲○○」之署押各乙
    枚、並盜蓋其所持有「甲○○」之印章於其上盜用「甲○○」之印文各乙枚，而
    偽造甲○○名義之「解約金給付申請書」之私文書後，持向丙○○○公司不知情
    之承辦人員辦理解約金給付之申請而行使之，致該承辦人員陷於錯誤，而於同年
    十二月十二日交付解約金合計八萬零八百三十三元予乙○○，足生損害於甲○○
    及丙○○○公司對於保戶以保單質押借款及解約業務之正確性；乙○○以上揭方
    式先後計向丙○○○詐得十七萬七千八百三十三元。嗣於八十六年七、八月間因
    甲○○欲以前開二紙保單向丙○○○公司辦理借款事宜，甲○○及丙○○○公司
    始查悉上情。
二、案經丙○○○公司訴由臺灣臺中地方法院檢察署檢察官偵查起訴。
    理  由
一、右揭犯罪事實，業據被告乙○○於本院審理中坦承不諱，核與告訴人之代理人陳
    樹敏、張芬娟指訴、及證人甲○○證述之情節均相符合，並有聲明書乙紙及如附
    表所示之保險給付收據三紙、解約金給付申請書二紙、人壽保險保單二紙在卷可
    稽，被告之自白信與事實相符，堪予採信。本案事證明確，被告右揭犯行，洵堪
    認定。
二、被告乙○○偽造如附表所示之甲○○名義之「保險給付收據」、「解約金給付申
    請書」之私文書後，進而持以交付丙○○○公司以行使之，自足生損害於甲○○
    及丙○○○公司對於保戶以保單質押借款及解約業務之正確性。故核被告所為，
    係犯刑法第二百十六條、同法第二百十條之行使偽造私文書罪、同法第三百三十
    九條第一項之詐欺取財罪。被告於如附表一、三、五號所示之私文書上偽造「甲○○」之署押、於如附表所示之私文書上盜蓋其所持有之「甲○○」印章之行為
    ，均為其偽造私文書之階段行為，不另論罪，公訴意旨認被告並犯有刑法第二百
    十七條第二項之盜用印章罪，容有誤會。又被告偽造如附表所示之私文書後，復
    持以行使，其偽造之低度行為為行使之高度行為所吸收，亦不另論罪。再被告先
    後多次行使偽造私文書、詐欺取財犯行，均時間緊接，方法相同，又係觸犯構成
    犯罪要件相同之罪名，顯均係基於概括犯意而反覆為之，均為連續犯，應依刑法
    第五十六條之規定各以一罪論，並各加重其刑。又被告以偽造之私文書，持向丙○○○公司辦理借款及解約，以取得貸借之款項及解約金，乃以行使偽造私文書
    之方法以達其詐欺取財之目的，所犯行使偽造私文書罪與詐欺取財罪間，有方法
    結果之牽連關係，應依刑法第五十五條之規定從一重論以連續行使偽造私文書罪
    。爰審酌被告犯罪之動機、目的、手段、被害人所受之損害，及其犯後坦承犯行
    ，態度尚屬良好等一切情狀，量處如文所示之刑。
三、按被告行為後，刑法第四十一條業經總統於九十年一月十日公布修正，同年一月
    十二日生效，將修正前原規定「犯最重本刑為三年以下有期徒刑以下之刑之罪，
    而受六月以下有期徒刑或拘役之宣告，因身體、教育、職業或家庭之關係，執行
    顯有困難者，得以一元以上三元以下折算一日，易科罰金。」公布修正為「犯最
    重本刑為五年以下有期徒刑以下之刑之罪，而受六個月以下有期徒刑或拘役之宣
    告，因身體、教育、職業、家庭之關係或其他正當事由，執行顯有困難者，得以
    一元以上三元以下折算一日，易科罰金。但確因不執行所宣告之刑，難收矯正之
    效，或難以維持法秩序者，不在此限。併合處罰之數罪，均有前項情形，其應執
    行之刑逾六月者，亦同。」比較修正前、後條文規定之結果，以修正後之規定有
    利於被告，自應依刑法第二條第一項前段之規定，適用裁判時之法律即修正後之
    刑法第四十一條第一項前段之規定，就被告所處如主文所示之刑，併諭知易科罰
    金之折算標準。
四、如附表編號一、三、五號所示之保險給付收據、解約金給付申請書上偽造之「甲○○」簽名各乙枚，為被告偽造之署押，不問屬於犯人與否，應依刑法第二百十
    九條之規定宣告沒收。至如附表所示各該文書上「甲○○」之印文，因係被告盜
    蓋其所持有之「甲○○」印章所為，非屬偽造印章之印文，不在刑法第二百十九
    條應沒收之列（最高法院四十八年台上字第一一三號判例意旨參照）；又如附表
    所示之各該偽造之私文書，均經被告持以行使而交付丙○○○公司，已非被告所
    有，故均不另為沒收之諭知。
五、公訴意旨另以：被告取得丙○○○公司之解約金後，並未將前情告知甲○○，致
    不知情之甲○○仍繼續將應繳交之保險費每月一萬五千元按月匯入被告之帳戶內
    ，前後共四個月計六萬元，而再行詐欺取得該款項，認被告此部分亦涉犯刑法第
    三百三十九條第一項之詐欺取財罪。惟按，刑法第三百三十九條第一項之詐欺取
    財罪之成立，係以意圖為自己或第三人不法所有，以詐術使人將本人或第三人之
    物交付為要件，所謂以詐術使人交付，必須被詐欺人因其詐術而陷於錯誤，若其
    所用方法，不能認為詐術，亦不致使人陷於錯誤，即不構成該罪。經查，被告除
    以詐術向丙○○○公司取得以保單貸借之款項及解約金外，於取得各該款項之前
    後，均無對甲○○施用何詐術之積極行為，僅係事後單純未將右揭犯罪事實告知
    甲○○，其單純不作為，尚與刑法第三百三十九條第一項詐欺取財罪所指之詐術
    行為有間，故就此部分尚難認被告亦犯有刑法詐欺取財罪，原應為被告無罪之諭
    知，惟因公訴人就此部分與前開論罪科刑部分，係以具連續犯及牽連犯之裁判上
    一罪關係提起公訴，故不另為無罪之諭知，附此敘明。
據上論斷，應依刑事訴訟法第二百九十九條第一項前段，刑法第五十六條、第二百十
六條、第二百十條、第三百三十九條第一項、第五十五條、第二條第一項前段、修正
後刑法第四十一條第一項前段、第二百十九條，罰金罰鍰提高標準條例第一條前段、
第二條，判決如主文。
中      華      民      國      九十      年      三      月    二十八  日
                                    臺灣臺中地方法院刑事第二庭
                                        法  官  呂  麗  玉
右正本證明與原本無異。
如不服本判決，應於判決送達後十日內向本院提出上訴狀，上訴於臺灣高等法院臺中
分院( 須附繕本 )。
                                        書記官
中      華      民      國      九十      年      三      月    二十八  日
刑法第二百十六條
行使第二百十條至第二百十五條之文書者，依偽造、變造文書或登載不實事項或使登
載不實事項之規定處斷。
刑法第二百十條
偽造、變造私文書，足以生損害於公眾或他人者，處五年以下有期徒刑。
刑法第三百三十九條第一項
意圖為自己或第三人不法之所有，以詐術使人將本人或第三人之物交付者，處五年以
下有期徒刑、拘役或科或併科一千元以下罰金。
以前項方法得財產上不法之利益或使第三人得之者，亦同。
前二項之未遂犯罰之。
刑法第二百十九條
偽造之印章、印文或署押，不問屬於犯人與否，沒收之。
附表：
┌──┬──────┬───┬───────┬─────┬───────┐
│編號│文        書│日  期│金額（新台幣）│保單號碼  │署押、印文    │
├──┼──────┼───┼───────┼─────┼───────┤
│ １ │保險給付收據│9.│九萬七千元    │0000000000│「甲○○」署押│
│    │            │      │              │          │、印文各乙枚  │
├──┼──────┼───┼───────┼─────┼───────┤
│ ２ │保險給付收據│12.12.│三萬六千零八十│0000000000│「甲○○」印文│
│    │            │      │八元          │          │乙枚          │
├──┼──────┼───┼───────┼─────┼───────┤
│ ３ │解約金給付申│11.│              │0000000000│「甲○○」署押│
│    │請書        │      │              │          │、印文各乙枚  │
├──┼──────┼───┼───────┼─────┼───────┤
│ ４ │保險給付收據│12.12.│四萬四千七百四│0000000000│「甲○○」印文│
│    │            │      │十五元        │          │乙枚          │
├──┼──────┼───┼───────┼─────┼───────┤
│ ５ │解約金給付申│11.│              │0000000000│「甲○○」署押│
│    │請書        │      │              │          │、印文各乙枚  │
└──┴──────┴───┴───────┴─────┴───────┘


司法院資訊處製作；財團法人民間司法改革基金會備份。
